臺灣高等法院臺南分院刑事判決　　　　　95年度上易字第53號
上 訴 人即
自　訴　人　丙○○
　　　　　　乙○○○
上二人共同
自訴代理人　林瑞成律師
被　　　告　甲○○
　　　　　　　　　　　樓之1
選任辯護人　周進田律師
被　　　告　丁○○
上列上訴人因被告誹謗案件，不服臺灣臺南地方法院九十三年度
自字第八七號中華民國九十四年十二月十五第一審判決，提起上
訴，本院判決如下：
    主  文
原判決自訴不受理部分撤銷。
甲○○、丁○○被訴加重誹謗部分，無罪。
其他上訴（原判決無罪部分）駁回。
    理  由
一、自訴意旨略以：緣被告甲○○、丁○○均係自訴人丙○○之
    妹，渠等自民國九十二年間起即因案涉訟於法院，因而心生
    不滿。(一)竟基於誹謗之概括犯意，撰寫內容不實足以毀損自
    訴人等名譽之「陳情書」，指述「（丙○○、乙○○○）讓
    父親（沈新基）在溫哥華住不到一年即將父親送回台灣」、
    「丙○○夫婦具掠奪性格，勢必會再回來偷賣老人僅剩的建
    地和房子。果然丙○○之妻乙○○○於九十年又回國偷賣土
    地未成」、「因父親中風多年行動不便，丙○○、乙○○○
    兩人便專程回國想再爭取父母親最後的財產（土地）」、「
    丙○○、乙○○○已找好買主卻無法賣地，因此憎恨在心，
    逼迫父母親要解除信託，令父母不堪其擾，兩老及印傭皆逃
    離新營至高雄沈榮坤家」、「丙○○、乙○○○在國外十一
    年未盡奉養父母之責，如今又回國中傷沈榮坤，企圖妨害沈
    榮坤事業，以達其爭取財產之目的」等，均屬子虛烏有、內
    容不實且與事實有極大偏離之事項，並將該「陳情書」於九
    十二年一月二十一日函寄至馬祖防衛司令部及國防部，惡意
    詆毀自訴人等，自訴人等之名譽亦因此而受到嚴重毀損及扼
    傷，被告等顯已具有誹謗自訴人等之行為甚明。(二)又被告甲○○、丁○○承前誹謗之犯意，於九十三年六月二十二日端
    午節時，將該所謂「陳情書」製成傳單，以文字散播方式，
    逕至台南縣新營市○○路一六三巷五號自訴人等住處附近，
    公然發送上開內容不實且足以詆毀自訴人等名譽之「陳情書
    」，意圖公然散布於眾而誹謗自訴人。因認被告甲○○、丁○○共同連續涉犯刑法第三百十條之誹謗罪嫌。
二、程序部分：
  (一)按「被告合法傳喚，無正當之理由不到庭者，得不待其陳述
    ，逕行判決。」，刑事訴訟法第三百七十一條定有明文。本
    件被告丁○○經本院合法傳喚，無正當之理由未於最後審理
    期日到庭，爰不待其陳述逕行判決。
  (二)按被告以外之人於審判外之陳述，雖不符刑事訴訟法第一百
    五十九條之一至第一百五十九條之四之規定，而經當事人於
　　審判程序同意作為證據，法院審酌該言詞陳述　或書面陳述
    作成時之情況，認為適當者，亦得為證據。當事人、代理人
    或辯護人於法院調查證據時，知有第一百五十九條第一項不
    得為證據之情形，而未於言詞辯論終結前聲明異議者，視為
    有前項之同意。」，刑事訴訟法第一百五十九條之五定有明
    文。查本件自訴人及被告雙方所舉所有書面及言詞陳述之證
    據能力，經本院於準備時提示自訴人、被告及其代理人、辯
    護人等均表示同意列為證據，且迄言詞辯論終結前亦未聲明
    異議，本院審酌該等供述證據之取得過程並無瑕疵，與本案
    待證事實間復具有相當之關聯性，以之為本案證據尚無不當
    ，自得採為證據，先予敘明。
三、關於自訴人等自訴被告甲○○、丁○○之前開事實(一)部分：
  (一)經查，本件自訴人前曾另案於台灣高雄地方法院九十二年度
    自字第二六六號自訴沈鳳英、張林雲誹謗案件，該案被告張
    海娟曾於九十二年九月二十九日準備程序時，庭呈本件自訴
    人所指之「陳情書」及相關證據附卷（見台灣高雄地方法院
    九十二年度自字第二六六號卷一第六二頁、第一七四至一七
    七頁），經核該案所附之「陳情書」與本案自訴意旨所指之
    「陳情書」完全相同。又該案之自訴代理人唐小菁律師，於
    該「陳情書」附卷後，雖曾於九十三年三月九日檢閱該案卷
    宗及證物，有九十三年三月九日台灣高雄地方法院律師電話
    聲請閱內聯單一紙在卷可按（見台灣高雄地方法院九十二年
    度自字第二六六號卷一第三０五頁），且於九十三年三月十
    一日自訴人等亦出庭參與該案之準備程序，此有該案準備程
    序筆錄在卷可稽（見台灣高雄地方法院九十二年度自字第二
    六六號卷一第三一三至三二０頁），然上開準備程序期日並
    未調查證據，該「陳情書」亦未經提示予到庭之自訴人，尚
    無從遽認自訴人於該準備程序期日已確知有此一「陳情書」
    存在。而依我國現制，自訴之提起依法應委任律師行之，且
    檢察官於審判期日所得為之訴訟行為，於自訴程序，由自訴
    代理人為之（參照刑事訴訟法第三百十九條第二項、第三百
    二十九條第一項），可見自訴代理人於自訴程序提起後，本
    得依其法律上之判斷，進行自訴程序，無庸凡事告知自訴人
    本人，或徵求自訴人之同意。本件自訴人主張前揭另案之自
    訴代理人唐小菁律師未曾告知該「陳情書」曾被提出於該案
    ，尚非不足採信。另民法第一百零三條雖規定「代理人於代
    理權限內，以本人名義所為之意思表示，直接對本人發生效
    力。前項規定，於應向本人為意思表示，而向其代理人為之
    者，準用之。」，僅係關於民事代理行為之要件及效力之法
    律上規定，本件自訴人本人究竟是否已「知悉」該「陳情書
    」曾被提出於台灣高雄地方法院九十二年度自字第二六六號
    自訴案件，乃事實認定問題，無從逕依上開民法規定決之，
    被告之辯護人執此抗辯，尚非有據。準此，尚難認本件自訴
    人於九十三年三月十一日前揭另案行準備程序時，已知有該
    「陳情書」存在，則自訴人於九十三年十一月二十三日具狀
    提起本件自訴，即難認已逾六個月之告訴期間。被告及其辯
    護人抗辯主張自訴人等提起本件自訴，已逾告訴期間，有違
    刑事訴訟法第三百二十二條之規定云云，尚屬無據。而自訴
    人復聲請傳喚證人唐小菁律師，欲證明渠等未曾獲告知該「
    陳情書」曾被提出於該案，亦核無必要，附此敘明。
  (二)按刑法第三百十條第一項、第二項之誹謗罪之成立，以行為
    人有「意圖散佈於眾」之主觀構成要件為必要，亦即行為人
    必須於主觀意念上有將足以毀損他人名譽之事，散播傳布於
    不特定人或多數人，使大眾得以知悉其內容者而言。「刑法
    第三百十條第二項之誹謗罪須行為人將足以毀損他人名譽之
    事，著為文字或繪成圖畫，散發或傳布於大眾始足當之，如
    僅告知特定人或向特定機關陳述，即與犯罪構成要件不符。
    」，最高法院亦著有七十五年度台非字第一七五號判決意旨
    可供參照。
  (三)經查，本件自訴意旨所指之「陳情書」乃係被告二人偕同父
    母親沈新基、陳錦華共同具名向國防部長所提出，為被告二
    人所自承，此觀卷附陳情書及馬祖防衛司令部九十二年四月
    （九二）祈和字第三九四一號復函（見台灣高雄地方法院九
    十二年度自字第二六六號卷一第一七八頁）其目的無非係因
    此前自訴人二人曾經具文向國防部長湯耀明檢舉馬防部北竿
    旅政治作戰部主任沈榮坤「趁其父年邁心神耗弱之際竊佔全
    部家產有失官箴等情」（參照前揭案卷第九八、一六五至一
    七三頁），被告二人乃與父母親共同基於沈榮坤家屬之身分
    ，向國防部長提出「陳情書」澄清。揆諸上開說明，本件被
    告二人並無將該陳情書之內容散播傳布於不特定人或多數人
    之主觀意念，渠等僅係基於沈榮坤家屬之身分，向「國防部
    長」提出陳情，渠等所為既欠缺「意圖散佈於眾」之主觀構
    成要件，自無從成立刑法第三百十條第二項之誹謗罪，依法
    自應諭知無罪。
四、關於自訴人等自訴被告甲○○、丁○○之前開事實(二)部分：
  (一)訊據被告甲○○、丁○○堅詞否認曾將前開「陳情書」製成
    傳單，於九十三年六月二十二日端午節時，以文字散播方式
    ，在台南縣新營市○○路一六三巷五號自訴人等住處附近散
    布、發送，並辯稱：伊等於九十三年端午節時，係分別在台
    南縣永康市及花蓮市自己家中，忙著端午節的事情，根本不
    可能在此期間前去新營發送或張貼該陳情書，且該陳情書不
    僅伊等才有，之前沈榮坤的太太張海娟在台灣高雄地方法院
    開庭時曾提出該陳情書，自訴人亦可經由閱卷方式取得該陳
    情書等語。
  (二)按犯罪事實應依證據認定之，無證據不得認定其犯罪事實；
    不能證明被告犯罪者，應諭知無罪之判決；刑事訴訟法第一
    百五十四條第二項、第三百零一條第一項前段分別定有明文
    。又所謂認定犯罪事實之證據，係指足以認定被告確有犯罪
    行為之積極證據而言，如未發現相當證據，或證據不足以證
    明，自不能以推測或擬制之方法，以為裁判基礎。且刑事訴
    訟上證明之資料，無論其為直接證據或間接證據，均須達於
    通常一般人均不致於有所懷疑，而得確信其為真實之程度，
    始得據為有罪之認定，若其關於被告是否犯罪之證明未能達
    此程度，而有合理性懷疑之存在，致使法院無從形成有罪之
    確信，根據「罪證有疑，利於被告」之證據法則，即不得遽
    為不利被告之認定，其以情況證據（即間接證據）斷罪時，
    尤須基於該證據在直接關係上所可證明之他項情況事實，本
    乎推理作用足以確證被告有罪，方為合法，不得徒憑主觀上
    之推想，將一般經驗上有利被告之其他合理情況逕予排除（
    最高法院七十六年台上字第四九八六號、三十二年度上字六
    七號判例意旨參照）。
  (三)本件自訴意旨認被告甲○○、丁○○涉犯刑法第三百十條第
    二項之加重誹謗罪嫌，無非以前開「陳情書」及證人廖月霞
    之證述為其論據。然查：
  1.據證人廖月霞於原審審理時證稱：於九十三年端午節時，伊
    與乙○○○等一同前去新營沈家的隔壁送粽子，是要送給沈
    家鄰居叫「玉里」的人，當時伊見沈家的信箱及附近地上散
    落滿地的陳情書，伊等就拿起來看，伊所見的陳情書就是提
    示卷附之陳情書，看了以後很傷心，也覺得很惡劣，後來伊
    等就將地上的陳情書收一收，由乙○○○拿回家，又當時只
    見陳情書散落滿地，『並沒有看到是誰在發送該陳情書』，
    又除沈家信箱及附近地上散落滿地的陳情書外，沈家附近的
    鄰居信箱是否有該陳情書，當時並沒有去看等語（見原審卷
    第一九三至一九五頁）。依據證人廖月霞之證述，僅能證明
    『有人』在台南縣新營市○○路一六三巷五號自訴人等住處
    附近，散布前開「陳情書」，尚難據此即認定係被告甲○○
    及丁○○將該「陳情書」製成傳單而予以發送、散布。
  2.如前所述，另案被告張海娟曾在台灣高雄地方法院九十二年
    度自字第二六六號誹謗案件之九十二年九月二十九日準備程
    序時，庭呈前開「陳情書」，且自訴人等亦曾於該案閱卷，
    而有該「陳情書」，是並非僅被告甲○○及丁○○始持有前
    開「陳情書」。準此，亦難僅以『有人』在台南縣新營市○○路一六三巷五號自訴人等住處附近，散布前開「陳情書」
    ，並被告等與自訴人等確有多案涉訟於法院，遽以推認被告
    甲○○及丁○○共同基於誹謗之犯意，發送、散布該「陳情
    書」，即本件尚存有係被告甲○○、丁○○以外之人所為之
    『合理性懷疑』存在。
  3.本件除證人廖月霞上開發現「陳情書」之證詞外，並無其他
    證據足以證明於九十三年六月二十二日端午節時，在台南縣
    新營市○○路一六三巷五號自訴人等住處附近，確有散布該
    「陳情書」之事實，即是否確有人在上揭時、地發送、散布
    該「陳情書」乙節，尚非無疑。何況，倘如自訴人所言，散
    布前開「陳情書」係為惡意詆毀自訴人等之名譽，則該人欲
    發送之對象理應係自訴人等住處附近之鄰居或他人，而非自
    訴人等本人，焉有將大量的「陳情書」置放在自訴人等住處
    之信箱，並因而散落在大門附近滿地之理。準此，尚難僅據
    自訴人等片面且與常情不符之指訴，遽為被告等不利之認定
    。
  4.綜上所述，縱認前開「陳情書」之內容，足以毀損自訴人丙○○及乙○○○之名譽，惟本件是否確有人於前揭時、地散
    布前開「陳情書」，並非無疑，且縱認有人散布該「陳情書
    」，亦無任何證據證明係被告甲○○及丁○○將前開「陳情
    書」製成傳單，並加以發送、散布。此外，復查無其他積極
    證據足以證明被告有何自訴人所指之加重誹謗犯行，揆諸首
    揭法條及判例意旨，不能證明被告犯罪，依法應諭知無罪之
    判決。
五、綜據上述各情，本件被告二人辯解非不足採信，自訴人就自
    訴事實(一)部分之指訴，因被告所為既欠缺「意圖散佈於眾」
    之主觀構成要件，無從成立刑法第三百十條第二項之誹謗罪
    ，依法自應諭知無罪。另自訴人就自訴事實(二)部分所提證據
    之證明力，尚未達於使本院確信起訴之犯罪事實為真實程度
    ，無從說服本院以形成被告有罪之心證，被告二人被訴犯罪
    既均不能證明，自亦應諭知無罪。原審因認被告二人關於自
    訴事實(二)部分，被訴犯罪不能證明，而諭知無罪之判決，自
    無不合，自訴人就此部分上訴意旨，仍執陳詞指摘原判決不
    當，為無理由，應予駁回。惟原審就自訴事實(一)部分，認被
    告二人所涉罪嫌均係刑法第三百十條第一項之罪，且已逾告
    訴期間，違反刑事訴訟法第三百二十二條之規定，判決不受
    理，則有不當。自訴人就此部分上訴，雖無理由，然原判決
    此部分既有可議，自應由本院將原判決此部分撤銷，逕為無
    罪決之諭知。
據上論結，應依刑事訴訟法第三百六十八條、第三百六十九條第
一項前段、第三百七十一條、第三百六十四條、第三百四十三條
、第三百零一條第一項，判決如主文。
中　　華　　民　　國　　96　　年　　7 　　月　　11 　日
                  刑事第六庭    審判長法　官  蔡崇義
                                      法　官  曾文欣
                                      法　官  杭起鶴
以上正本證明與原本無異。
不得上訴。
　　　　　　　　　　　　　　　　　　　書記官  魏安里
中　　華　　民　　國　　96　　年　　7　　月　　12  　日
